【裁判字號】    97,重上,33
【裁判日期】    971014
【裁判案由】    返還土地
【裁判全文】
臺灣高等法院民事判決                  97年度重上字第33號
上  訴  人  未○○
            辰○○
            卯○○
            丑○○
            午○○
            壬○○
            癸○○
            寅○○
            丁○○
            庚○○
            戊○○
                        號
            己○○
                        號
            乙○○
                        巷3號3樓
            甲○○
            巳  ○
            丙○○
            子○○
            辛○○
共      同
訴訟代理人  杜英達律師
複  代理人  謝啟明律師
被  上訴人  酉○○
            申○○
共      同
訴訟代理人  李祖麟律師
複  代理人  張洪昌律師
上列當事人間請求返還土地事件，上訴人對於中華民國96年11月
22日臺灣板橋地方法院95年度重訴字第337號第一審判決提起上
訴，本院於97年9月30日言詞辯論終結，判決如下：
    主    文
原判決關於駁回上訴人下列第二項之訴部分，暨訴訟費用之裁判
廢棄。
被上訴人酉○○應給付上訴人新臺幣壹佰零萬貳仟伍佰元。
其餘上訴駁回。
第一、二審訴訟費用，由被上訴人負擔六十分之一，餘由上訴人
負擔。
    事    實    及    理    由
一、上訴人主張略以：上訴人為祭祀公業李勝記（下稱系爭祭祀
    公業）全體派下員，民國（下同）92年3月1日，上訴人未○
    ○、卯○○、丑○○、訴外人李阿秀（下合稱未○○4人）
    代理上訴人將祭祀公業名下所有坐落於台北縣蘆洲市○○段
    第8、9地號、面積共3801.74平方公尺之土地（下稱系爭土
    地）出租於被上訴人酉○○，酉○○並以被上訴人申○○為
    連帶保證人。月租金新台幣（下同）29萬9000元，承租人應
    於每年3月1日給付該年度12個月之月租金支票，租期自92年
    3月1日至97年2月29日止，酉○○已交付保證金（押金）80
    萬元。租約第10條約定承租人不得將本標的物或房舍供作自
    身或他人屯積廢棄物及環保廢棄物使用；然酉○○要求上訴
    人出具土地使用權同意書，供訴外人政晟建材有限公司設置
    政晟土石方資源處理場，遭上訴人拒絕，酉○○竟自95 年3
    月1日起拒付租金。95年2月24日，未○○4人代理上訴人催
    租討租金未果，遂於同年年4月4日發函被上訴人終止租約及
    沒入保證金。然被上訴人收受終止函後並未交還系爭土地，
    迨租約於97年2月29日終止後，被上訴人僅在同年6月16日前
    清空系爭土地上大型機具，迄未清除水泥地基及營建廢棄物
    ，酉○○受有相當於租金之不當得利。爰基於所有權返還請
    求權、租賃物返還請求權，租金請求權、不當得利返還請求
    權，求為命酉○○騰空返還系爭土地於上訴人，被上訴人應
    連帶給付上訴人34萬8833元本息，並於返還系爭土地前按月
    連帶給付上訴人29萬9000元之判決（於原審聲明：(一)酉○○
    應將系爭土地之地上物騰空返還上訴人；(二)被上訴人應連帶
    給付上訴人34萬8833元，其中29萬9000元自95年3月1日起，
    另4萬9833元自95年4月1日起，均至清償日止，按年利率百
    分之五計算之利息；(三)被上訴人應自95年4月6日起至返還系
    爭土地之日止，按月連帶給付上訴人29萬9000元。原審為上
    訴人敗訴判決，上訴人提起上訴）。並上訴聲明：(一)原判決
    廢棄。(二)酉○○應將系爭土地之地上物騰空返還上訴人。(三)
    被上訴人應連帶給付上訴人34萬8833元，其中29萬9000元自
    95 年3月1日起，另4萬9833元自95年4月1日起，均至清償日
    止，按年利率百分之五計算之利息。(四)被上訴人應自95年4
    月6日起至返還系爭土地之日止，按月連帶給付上訴人29萬
    9000 元。
二、被上訴人主張略以：92年3月1日，未○○4人自稱為系爭祭
    祀公業派下各房代表，並允諾配合酉○○申請設置土石方資
    源處理場（下稱土資場），酉○○遂與未○○4人簽訂系爭
    租約，並由申○○擔任連帶保證人。92年5月26日起，酉○
    ○以政晟建材有限公司名義向台北縣政府申請設置政晟土石
    方資源處理場，並投入3、4千萬元施工、安裝設備，費時約
    1年，上訴人得知此情均無異議。93年4月起，酉○○多次催
    請上訴人提供土地使用權同意書均無效果，致土資場無法完
    成申設，上訴人顯已違反契約義務，酉○○自得拒絕支付租
    金。97年2月29日租約期滿，未○○4人與酉○○前往系爭土
    地，上訴人只要求酉○○切結10日內移除現場大型機具，遂
    於同日返還80萬元押金予酉○○；並未要求酉○○清除其他
    地上物。被上訴人事後發現大型機具位於鄰地，故酉○○已
    於租期屆滿日返還租賃物於上訴人等語，資為抗辯。並答辯
    聲明：上訴駁回。
三、兩造不爭執事實：
  (一)系爭祭祀公業並非法人組織，其管理人李永寶前於80年9月2
    日過世，92年3月1日，未○○4人代理上訴人與酉○○簽訂
    系爭租約，酉○○並以申○○為連帶保證人。月租金29萬
    9000 元，酉○○應於每年3月1日給付該年度12個月之月租
    金支票，租期自92年3月1日至97年2月29日止。酉○○已交
    付80萬元保證金（押金）。
  (二)酉○○要求上訴人出具土地使用權同意書，供政晟建材有限
    公司設置政晟土石方資源處理場，遭上訴人拒絕，酉○○遂
    自95年3月1日起拒絕支付租金。95年2月24日，未○○4人催
    租討租金，酉○○仍未給付，未○○4人嗣於95年4月4日發
    函被上訴人終止租約及沒入押金，酉○○拒絕其請求。
  (三)系爭租約於97年2月29日屆滿，未○○4人與酉○○前往系爭
    土地，上訴人擬定切結書要求酉○○10日內移除現場大型機
    具，酉○○當場簽署；上訴人返還80萬元保證金予酉○○。
    系爭土地至遲於同年6月16日已無機具堆放。
四、按系爭祭祀公業並非法人組織，此有台北縣蘆洲市公所96年
    2月8日北縣蘆民字第0960003993號函在卷可按（見本院卷第
    74至77頁）。關於無當事人能力之祭祀公業之訴訟，應由其
    派下全體起訴或被訴（最高法院74年台上字第1359號判例意
    旨參照）。上訴人於原審最初以未○○4人提起本件訴訟，
    嗣於95年12月7日補正系爭祭祀公業全體派下員即上訴人18
    人為原告（見原審卷第68至69頁），並提出繼承系統表與戶
    籍謄本（見原審卷第71至112頁）、台北縣蘆洲市前揭公函
    為證。經核上訴人為系爭祭祀公業全體派下員，其就系爭土
    地起訴合於法律規定，並無當事人不適格問題，先予說明。
五、本件爭點為：(一)兩造簽訂系爭租約時，是否約定上訴人應提
    供土地使用權同意書？(二)酉○○是否已清空系爭土地？茲就
    兩造論點分述如下。
六、上訴人謂兩造並未約定系爭土地做土資場使用，且租約第10
    條明定不得屯積廢棄物及環保廢棄物，故上訴人無須提供土
    地使用權同意書；被上訴人則辯稱簽約時言明系爭土地做為
    土資場使用，上訴人拒絕提供土地使用權同意書以設置土資
    場，顯已違約等語。經查：
  (一)證人即介紹者李呂昭子於原審96年6月7日言詞辯論時證稱：
    系爭土地是我介紹酉○○承租，當初是酉○○夫婦拜託我找
    土地，因鄰居未○○有一塊祭祀公業土地可以出租，所以我
    介紹他們簽約；被上訴人有說要做合法的洗砂公司。租賃雙
    方於4年多前在台北縣盧洲市○○路某公司簽約，現場有很
    多人，我所認識的出租人只有未○○出席，被上訴人夫婦也
    在場。簽約時，酉○○也向未○○他們說是要做合法洗砂公
    司，我在房屋外面，有聽到酉○○說要做合法的等語（見原
    審卷第159至161頁筆錄）。證人係未○○鄰居並介紹簽訂系
    爭租約，與兩造均無利害衝突，其證詞應屬可信。依上開證
    詞，兩造言明系爭土地由酉○○經營具有洗砂等功能之土資
    場，上訴人自應提供相關同意文件予酉○○申辦。
  (二)此外，土資場設施之施工者游宗淋於當日證稱：於3、4年前
    有安裝洗砂機、輸送帶等設備，工期約2個月，印象中，地
    主於施工期間曾去現場2、3次，酉○○也有稍微介紹，隨後
    我就繼續工作，地主並未表示不能施作等語（見原審卷第
    161至162頁筆錄）。施工者蔡昆龍亦於同日證稱：承包排水
    系統與蓄水池工程，工期約1個月，有次與酉○○談論工程
    時，他突然說地主來了；酉○○說那個人是地主，我有看到
    一位約60幾歲的人走進鐵皮屋的施工處，距離很遠；工程期
    間都沒人告訴我不可施工等語（見同卷第163頁筆錄）。依
    游宗淋、蔡昆龍證詞，部分上訴人於施工期間前往系爭土地
    ，眼見土資場各項設備陸續施工均無異議，益徵兩造於簽約
    時已同意酉○○設置土資場。
  (三)何況，未○○4人前於95年2月24日催告酉○○支付租金，嗣
    於95年4月4日發函被上訴人終止租約及沒入押金，此為兩造
    所不爭；然97年2月29日租約期滿時，上訴人竟交還保證金
    80 萬元予酉○○，此有面額80萬支票與收據在卷（見本院
    卷第73頁）。如酉○○確係違約數年未付租金，至97年2月
    底應已造成上訴人重大損失，則上訴人竟返還已沒入保證金
    ，實與常理有違；益徵酉○○自95年3月起未支付租金確有
    正當抗辯事由。
  (四)查土資場初審時應檢具土地權利證明文件含土地清冊、登記
    簿謄本及地籍圖騰本，非自有有土地者，加附申請面積五分
    之一以上之土地使用權同意書；複審時，須檢附土地全部之
    土地使用權同意書，台北縣營建工程剩餘土石方處理及營建
    混合物資源處理場設置管理要點第26條定有明文（見原審卷
    第194、195頁）；上訴人既將系爭土地出租予酉○○做為土
    資場使用，即負有提供土地使用權同意書之義務，否則契約
    目的將無法達成。上訴人與酉○○因租約互負交付同意書與
    支付租金義務，二者互為關聯而具有對待給付性質，則酉○
    ○自95年3月起以上訴人未履行上述義務為由拒付租金，洵
    屬可採。
  (五)上訴人固謂租約並未約定系爭土地做為土資場使用、地主應
    提供土地使用權同意書云云。惟按租賃契約並非要式契約，
    兩造既合意系爭土地做為土資場，已如前述，則上訴人應配
    合辦理申設土資場所需手續始合於租約本旨，其辯稱兩造未
    特約上訴人提出同意書義務，顯非可取。至於政晟建材有限
    公司、政晟土石方資源處理場得否使用上訴人對酉○○同意
    書，則為另一問題，上訴人不得據此拒絕提供酉○○同意書
    。再者，租約第10條固約定承租人不得將本標的物或房舍供
    作自身或他人屯積廢棄物及環保廢棄物使用（見原審卷第12
    頁）；依上開條款意旨，係指酉○○不得做將系爭土地屯積
    各種廢棄物，尚與具加值效能之土資場有別，上訴人謂酉○
    ○違反租約第10條，尚非可採。
  (六)酉○○因上訴人未交付土地使用權同意書，得自95年3月起
    拒付租金，上訴人無從催告付租及終止契約，系爭租約應於
    97 年2月29日屆滿後始失效。
七、上訴人謂酉○○於97年6月16日前僅移除地上機具，迄未清
    除水泥地基及營建廢棄物，故酉○○並未騰空交還系爭土地
    等語。被上訴人辯稱97年2月29日點交時，上訴人只要求其
    於10日內移除現場大型機具，但是該機具始終位於鄰地，故
    被上訴人已清空地上物並交還土地云云。經查：
  (一)上訴人主張酉○○於97年2月29日並未移系爭土地上大型機
    具，此有上訴代理人所擬定、經酉○○承諾於97年3月10日
    移除大型機具之切結書一紙在卷（見本院卷第78頁）。迨97
    年6月16日準備程序，上訴人確認系爭土地上已無機具（見
    本院卷第112頁），堪認酉○○至遲於97年6月15日已移除前
    開機具，故酉○○自租約屆滿次日即97年3月1日起至同年6
    月15日，無權占有系爭土地達3.5個月。酉○○固謂事後查
    證該機具始終位於鄰地，並未占用系爭土地云云，然未舉證
    以實其說，故為本院所不採。
  (二)上訴人另稱系爭土地仍有水泥地基及營建廢棄物未清除，並
    提出相片24張為證（見本院卷第82至93頁）。然上訴人訴訟
    代理人於前揭切結書僅記載「立切結書人酉○○因與祭祀公
    業李勝記於民國92年3月1日訂有租賃契約，茲租期屆滿（97
    年2月29日）依約應回復原狀返還予出租人，因現場尚留有
    大型機具待處理，徵得出租人代表之同意，謹切結於97年3
    月10日必依約定回復原狀將出租土地返還，恐空口無憑，特
    立此結。」（見本院卷第78頁）；是上訴人當時認酉○○僅
    遺留大型機具，均未提及水泥地基及營建廢棄物於點交土地
    有何影響，應認上訴人僅要求酉○○移除機具。況且，上訴
    人嗣在系爭土地臨馬路處架設鋼板以攔阻他人進入，此有兩
    造相片可稽（見本院卷第81頁、103頁），顯見上訴人已現
    實管理系爭土地，自無從再請求酉○○返還。
  (三)按無法律上之原因而受利益，致他人受損害者，應返還其利
    益；城市地方房屋之租金，以不超過土地及其建築物申報總
    價年息百分之十為限，民法第179條前段、土地法第97條第1
    項定有明文。而不當得利以無法律上之原因而受利益致他人
    受有損害為其要件，故其得請求返還之範圍，應以對方所受
    之利益為度，非以請求人所受損害若干為準，無權占有他人
    土地，可能獲得相當於租金之利益為社會通常之觀念（最高
    法院61年台上字第1695號判例意旨參照），又城市地方供營
    業用之房屋，承租人得以營商而享受商業上之特殊利益，非
    一般供住宅用之房屋可比，所約定之租金，自不受土地法第
    97條之限制（最高法院94年度第2次民事庭會議決議意旨參
    照）。如前所述，兩造同意酉○○承租土地做為營利性質土
    資場使用，其租金即不受土地法第97條限制，計算租賃期滿
    不當得利金額亦然；故酉○○於租賃期滿後無權占有系爭土
    地3.5個月（97年3月1日起至同年6月15日），致上訴人土地
    所有權受損，應支付上訴人相當於3.5個月租金之不當得利
    103 萬2500元（295,000*3.5=1,032,500）。因申○○僅就
    系爭租約各項義務為酉○○連帶保證人，上訴人無從主張其
    就上開不當得利須負連帶保證責任，上訴人請求被上訴人申
    ○○連帶給付部分，為無理由，應予駁回。
八、綜上所述，酉○○因上訴人未提供土地使用權同意書，自得
    拒付95年3月1日以後各期租金，上訴人無從終止契約；租約
    於97年2月29日屆滿後，酉○○直至97年6月15日始返還系爭
    土地於上訴人，應支付97年3月1日起至同年6月15日共3.5個
    月不當得利103萬2500元。從而，上訴人基於不當得利返還
    請求權，請求被上訴人酉○○返還97年3月1日起至同年6 月
    15日共3.5個月不當得利103萬2500元，為有理由，應予准許
    ；其餘返還租賃物、所有物，及租金與不當得利請求，為無
    理由，應予駁回。原審就上開應准許部分，為上訴人敗訴之
    判決，自有未洽；上訴意旨就此部分指摘原判決不當，求予
    廢棄改判，為有理由，應由本院廢棄改判。至於上訴人其餘
    請求不應准許部分，原審為上訴人敗訴之判決，核無不合，
    上訴意旨就此部分求予廢棄改判，為無理由，應予駁回。
九、本件為判決基礎之事證已明，兩造其餘主張、陳述及所提證
    據，經審酌後，認均與本件結論無礙，不再一一論列，併予
    敘明。
十、據上論結，本件上訴為一部有理由，一部無理由，爰判決如
    主文。
中    華    民    國    97    年    10    月    14    日
                    民事第十七庭
                        審判長法  官  藍文祥
                              法  官  張競文
                              法  官  吳燁山
正本係照原本作成。
上訴人如不服本判決，應於收受送達後20日內向本院提出上訴書
狀，其未表明上訴理由者，應於提出上訴後20日內向本院補提理
由書狀（均須按他造當事人之人數附繕本）上訴時應提出委任律
師或具有律師資格之人之委任狀；委任有律師資格者，另應附具
律師資格證書及釋明委任人與受任人有民事訴訟法第466條之1第
1項但書或第2項（詳附註）所定關係之釋明文書影本。
被上訴人不得上訴。
中    華    民    國    97    年    10    月    15    日
                              書記官  于  誠
附註：
民事訴訟法第466條之1（第1項、第2項）：
對於第二審判決上訴，上訴人應委任律師為訴訟代理人。但上訴
人或其他法定代理人具有律師資格者，不在此限。
上訴人之配偶、三親等內之血親、二親等內之姻親，或上訴人為
法人、中央或地方機關時，其所屬專任人員具有律師資格並經法
院認為適當者，亦得為第三審訴訟代理人。


司法院資訊處製作；財團法人民間司法改革基金會備份。
